【裁判字號】    99,訴,4246
【裁判日期】    991229
【裁判案由】    清償借款
【裁判全文】
臺灣臺北地方法院民事判決              99年度訴字第4246號
原      告  第一商業銀行股份有限公司
法定代理人  蔡慶年
訴訟代理人  張敏文
被      告  許寶玲
被      告  陳信成
前列二人共同
訴訟代理人  李岳洋律師
前列二人共同
訴訟代理人  陳宏彬律師
前列二人共同
訴訟代理人  張克西律師
前列二人共同
當事人間請求清償借款事件，本院於民國99年12月20日言詞辯論
終結，判決如下：
    主  文
被告許寶玲應給付原告新臺幣拾壹萬陸仟貳佰陸拾柒元，及自
民國九十八年九月十九日起至清償日止，按年息百分之四點三五
計算之利息，暨逾期在六個月以內者，按上開利率百分之十，超
過六個月者，超過部分按上開利率百分之二十計付違約金。如對
被告許寶玲之財產強制執行無效果時，由被告陳信成給付之。
原告其餘之訴駁回。
訴訟費用新臺幣玖仟柒佰肆拾元由被告許寶玲負擔，如對被告許
寶玲之財產強制執行無效果時，由被告陳信成負擔。
本判決第一項於原告以新臺幣壹拾萬伍仟元供擔保後，得假執行
。被告如以新臺幣拾壹萬陸仟貳佰陸拾柒元供擔保後，得免為
假執行。
    事實及理由
壹、程序方面：
    按「當事人得以合意定第一審管轄法院。但以關於由一定法
    律關係而生之訴訟為限。前項合意，應以文書證之」，民事
    訴訟法第24條定有明文。經查，兩造簽訂之借據第22條，合
    意以本院為第一審管轄法院，是本院就本件訴訟應有管轄權
    ，合先敘明。
貳、實體方面：
一、原告主張：被告許寶玲於民國94年7 月26日邀同被告陳信成
    為一般保證人，向原告借款新臺幣（下同）220 萬元，約定
    借款期間自94年7 月26日起至114 年7 月26日止，並自借款
    日起，前36個月按月計付利息，第37個月起，依年金法按月
    平均攤還本息，利率則約定若政府停止補貼時，按原告銀行
    公告之放款指數利率加計年息3.55％計算，按月計付。若未
    按期清償者，其逾期清償在六個月以內者，按上開利率10％
    ，超過六個月者，超過部分按上開利率20％計付違約金。另
    因被告陳信成亦有於94年7 月26日向原告借款二筆各200 萬
    元、330 萬元，合計為530 萬元，被告陳信成乃就上揭三筆
    借款提供其所有臺北縣中和市○○路1 號10樓不動產設定一
    、二順位抵押權合計885 萬元予原告為擔保。詎料被告許寶
    玲、陳信成自95年10月後就其借款即未依約繳付，屢經催討
    均未獲置理，依借據第10條第1 項規定，被告許寶玲即喪失
    期限利益，債務視為全部到期。嗣經原告聲請臺灣板橋地方
    法院強制執行被告陳信成提供之擔保物求償，獲分配款項計
    735 萬2288元，惟尚有86萬1340元及自98年9 月19日起利息
    、違約金未獲清償。是被告許寶玲既為本案借款人，就上揭
    欠款應負償還責任；被告陳信成係為本案一般保證人，自應
    於原告就借款人被告許寶玲之財產執行無效果時，負清償清
    償，為此，爰依消費借貸及一般保證契約之法律關係，請求
    被告清償本金、利息及違約金等語。並聲明：
    (一)被告許寶玲應給付原告86萬1340元，及自98年9 月19日起
      至清償日止，按年息4.35％計算之利息，其逾期在六個月
      以內者，按上開利率10％，逾期超過六個月以上者，按上
      開利率20％計付違約金。
    (二)被告陳信成於原告對被告許寶玲之財產執行無效果時，應
      依保證契約，對上開債務負清償責任。
二、被告則以：被告許寶玲僅於94年7 月26日向原告借款220 萬
    元，為何須就包含被告陳信成借款在內之全部借款負借款人
    責任，原告起訴之主張顯有誤會。又被告陳信成亦僅針對被
    告許寶玲於94年7 月26日之借款220 萬元部分擔任保證人，
    另於94年7 月26日向原告借貸之530 萬元部分，為何須就全
    部借款負保證人責任，原告主張亦無理由。原告迄今仍尚未
    將被告歷次還款紀錄揭示，令被告無從逐一核對款項是否正
    確，況被告先前總計向原告借貸750 萬元，而原告既經執行
    抵押物取償735 萬2288元，何以原告起訴仍向被告許寶玲請
    求86萬1340元，亦不無違誤等語。並聲明：原告之訴駁回；
    如受不利判決，願供擔保請准宣告免為假執行。
三、得心證之理由：
    (一)按當事人對於他造主張之事實，於言詞辯論時不爭執者，
      視同自認。但因他項陳述可認為爭執者，不在此限。當事
      人對於他造主張之事實，已於相當時期受合法之通知，而
      於言詞辯論期日不到場，亦未提出準備書狀爭執者，準用
      第1 項之規定。但不到場之當事人係依公示送達通知者，
      不在此限。民事訴訟法第280 條第1 、3 項分別有明定。
      本件原告主張之前揭事實，業據其提出借據、輔助勞工建
      購住宅貸款增補條款契約書、他項權利證明書、臺灣板橋
      地方法院民事執行處強制執行金額計算書分配表、分配結
      果彙總表、放款指數利率等件為證。而依被告所提出之民
      事答辯(一)狀所載（見本院卷第29頁），被告許寶玲並不爭
      執有向原告借款220 萬元、被告陳信成亦不爭執擔任被告
      許寶220 萬元借款部分之保證人，則依前開規定說明，原
      告主張經強制執行被告陳信成所有不動產之擔保品後，被
      告許寶玲尚有部分款項未清償及被告陳信成擔任保證人之
      事實，應堪認為真實。
    (二)次按，消費借貸之借用人應於約定期限內，返還與借用物
      種類品質、數量相同之物，民法第478 條前段定有明文。
      而稱保證者，謂當事人約定，一方於他方之債務人不履行
      債務時，由其代負履行責任之契約；又保證債務，除契約
      另有訂定外，包含主債務之利息、違約金、損害賠償及他
      從屬於主債務之負擔，民法第739 條、第740 條亦分別定
      有明文。經查，本件被告陳信成為被告許寶玲之保證人，
      且被告許寶玲向原告借款220 萬元之款項，雖經強制執行
      擔保品後，尚有部分款項未獲清償，業如前述，是依前揭
      法條規定，被告許寶玲應就其未清償之借款負清償責任，
      而被告陳信成則應負一般保證人之清償責任。又依臺灣板
      橋地方法民事執行處強制執行金額計算書分配表暨分配結
      果表所載（見本院卷第22至25頁），原告就被告前揭不動
      產雖計獲分配735 萬2288元之款項，然其中就前揭三筆借
      款部分共計係獲分配709 萬9849元，而被告許寶玲借款債
      權為220 萬元、利息及違約金為26萬5436元，並以分配比
      例87.1719 ％為計算，原告就被告許寶玲之借款債權共計
      受償214 萬9169元【計算式：（220 萬＋26萬5436元）×
      87.1719 ％＝214 萬9169元），並扣除其中所包含計算至
      98年9 月18日止之利息、違約金26萬5436元後，被告許寶
      玲就該強制執行程序所清償之本金為188 萬3733元（計算
      式：214 萬9169元－26萬5436元＝188 萬3733元），是以
      被告許寶玲尚餘本金31萬6267元（計算式：220萬－188萬
      3733元＝31萬6267元），及自98年9 月19日起至清償日止
      之利息、違約金未獲清償，應堪予認定。
    (三)從而，原告依消費借貸及保證契約之法律關係，請求被告
      許寶玲給付如主文第一項所示之金額、利息及違約金，及
      就主文第一項所示之金額、利息及違約金請求，如對被告
      許寶玲之財產為強制執行而無效果或不足時，由被告陳信
      成給付之，為有理由，應予准許。逾此範圍所為之請求，
      則無理由，應予駁回。
四、至於，原告雖另於言詞辯論終結後之98年12月28日具狀補正
    變更對於被告陳信成之請求權基礎為連帶保證契約之法律關
    係，同時變更訴之聲明等情。惟依民事訴訟法第196 條之規
    定，攻擊或防禦方法，除別有規定外，應依訴訟進行之程度
    ，於言詞辯論終結前適當時期提出之。是本案既已於99年12
    月20日言詞辯論期日諭知言詞辯論終結，故兩造間之攻擊、
    防禦方法，如未依訴訟進行之程度「適時」提出，甚或於言
    詞辯論終結後始行提出，則均非在本院審理範圍內，附此敘
    明。況依輔助勞工建購住宅貸款增補條款契約書所載，被告
    陳信成所負為保證人責任，非如居於所謂連帶保證人之地位
    ，原告另主張依連帶保證契約為請求，是否有據，亦非無疑
    義。
五、訴訟費用之負擔：本件第一審裁判費為9470元，應由被告負
    擔，爰確定如主文第二項所載。
六、假執行宣告：
    依民事訴訟法第389 條第1 項第5 款之規定，所命給付之金
    額或價額未逾新臺幣50萬元之判決，法院應依職權宣告假執
    行，本件准許原告請求之部分，未逾50萬元，本院自應依職
    權宣告假執行及免為假執行。
五、據上論結，原告之訴為一部有理由，一部無理由，並依民事
    訴訟法第第78條、第389 條第1 項第5 款、第392 條第2 項
    判決如主文。
中    華    民    國    99    年    12    月    29    日
                  民事第四庭    法  官  趙子榮
以上正本係照原本作成
如對本判決上訴，須於判決送達後20日內向本院提出上訴狀。如
委任律師提起上訴者，應一併繳納上訴審裁判費。
中    華    民    國    99    年    12    月    29    日
                                書記官  謝榕芝

司法院資訊處製作；財團法人民間司法改革基金會備份。
